臺灣高等法院刑事判決
110年度上訴字第263號
上  訴  人  
即  被  告  馬○祐


選任辯護人  李柏杉律師
上列上訴人即被告因強盜案件，不服臺灣士林地方法院109年度
訴字第228號，中華民國109年10月21日第一審判決（起訴案號：
臺灣士林地方檢察署109年度偵字第6952號），提起上訴，本院
判決如下：
    主  文
上訴駁回。
    事實及理由
一、本案經本院審理結果，認第一審以上訴人即被告馬○祐行為
    時尚未滿20歲，攜帶屬兇器之彈簧刀，係與劉姓少年共同犯
    刑法第330第1項、第321條第1項第3款之加重強盜罪，認被
    告犯行之惡性程度，有即使處以加重強盜罪最低法定刑有期
    徒刑7年猶嫌過重，而情堪憫恕，適用刑法第59條之規定酌
    減其刑後，處以有期徒刑4年。並諭知扣案之彈簧刀沒收，
    未扣案之犯罪所得新臺幣175,000元、皮包、藍芽耳機、行
    動電源、充電器等物均沒收，於全部或一部不能沒收或不宜
    執行沒收時追徵其價額。核其認事用法及量刑，均無不當，
    沒收之諭知亦屬妥適，應予維持，並引用第一審判決書記載
    之事實、證據及理由（如附件）。
二、被告上訴意旨雖以：其係以彈簧刀之刀柄敲擊告訴人後腦杓
    ，未露出刀刃，且告訴人尚能於被告行搶後轉身追捕被告，
    被告之行為並未使告訴人不能抗拒，應僅論以加重搶奪罪云
    云。然按：
  ㈠搶奪與強盜雖同具不法得財之意思，然搶奪僅係乘人不備公然掠取，若施用強暴、脅迫或他法使被害人身體上或精神上處於不能抗拒之狀態，而取其財物或令其交付者，則為強盜。而強盜罪之所謂「不能抗拒」，係指行為人所為之強暴、脅迫等不法行為，就當時之具體事實，予以客觀之判斷 ，足使被害人身體上或精神上達於不能或顯難抗拒之程度而言，最高法院著有94年度台上字第2266判決意旨可資參照。
  ㈡查被告係自○○捷運站步行尾隨告訴人李軒儀，趁告訴人停下
    等紅燈時，自告訴人後方以彈簧刀刀柄毆打告訴人頭部後方
    ，並持刀揮舞等情，業據告訴人於偵訊時證述明確（他字第
    1782號卷第43至44頁），且告訴人並指稱，當時伊有看到被
    告揮動的物品有金屬的樣子等語（他字第1782號卷第45頁）
    ，復有卷附診斷證明書所載告訴人受有左頭皮頂葉處0.3公
    分撕裂傷、左頭皮額葉處1公分撕裂傷等情可佐（他字第178
    2號卷第20頁），及卷附監視錄影翻拍照片足憑（他字第178
    2號卷第21至25頁）。是由被告持兇器自告訴人後方攻擊頭
    部之狀況以觀，告訴人係在猝不及防之狀況下遭到被告攻擊
    身體之重要部位，並已得知攻擊者尚有同夥，客觀上，被告
    此等攻擊行為，實已足以壓制告訴人，使其喪失意思自由而
    陷於難以抗拒之狀況甚明。被告以施加攻擊之方式取走告訴
    人之背包，依照上開說明，應論以加重強盜罪。被告辯稱無
    證據證明告訴人確有眩暈，且既能事後追趕，可認其未達不
    能抗拒程度，應僅成立刑法第325條之搶奪罪云云，自非有
    據。   
三、至被告以原審量刑過重指摘原判決不當云云，惟按刑罰之量
    定，為法院之職權，倘法院已審酌刑法第57條各款所列情狀
    ，而所量定之刑並未逾越法定刑範圍，亦無顯然失當情形，
    自不得任意指為違法。查原判決就被告本案犯行，已敘明係
    審酌被告在眾目睽睽之下持兇器攻擊告訴人而強盜財物，致
    告訴人身心受創、危害社會治安等犯罪動機、目的、手段，
    與所生危害程度，並考量被告犯後坦承犯行、與告訴人達成
    和解之犯後態度，暨被告素行、智識程度、家庭生活經濟狀
    況等一切情狀而為量刑，核其刑罰裁量權之行使，既未逾越
    法定刑範圍，亦無濫用權限、顯然失當情形。被告上訴主張
    已與告訴人和解部分，業經原審於量刑時審酌，是被告執此
    指摘原審量刑過重，顯非有據。至被告求為緩刑宣告部分，
    本案宣告刑為有期徒刑4年，而刑法第74條第1項所定緩刑宣
    告，以受2年以下有期徒刑、拘役獲罰金之宣告為要件，是
    本案之宣告刑與緩刑規定不符，無從為緩刑宣告，併此敘明
    。　　
四、綜上，被告上訴意旨猶執前詞，指摘原判決不當，為無理由
    ，應予駁回。
據上論斷，應依刑事訴訟法第368條、第373條，判決如主文。
本案經檢察官許恭仁提起公訴，被告上訴，經檢察官吳慧蘭到庭
執行職務。
中　　華　　民　　國　　110 　年　　4 　　月　　27　　日
                  刑事第二十二庭審判長法　官  洪于智
                                      法　官  陳銘壎  
                                      法　官  汪怡君
以上正本證明與原本無異。
如不服本判決，應於收受送達後20日內向本院提出上訴書狀，其
未敘述上訴之理由者並得於提起上訴後20日內向本院補提理由書
（均須按他造當事人之人數附繕本）「切勿逕送上級法院」。
                                      書記官  賴怡孜
中　　華　　民　　國　　110 　年　　4 　　月　　29　　日
【附件】
臺灣士林地方法院刑事判決　　　　　　　109年度訴字第228號
公　訴　人　臺灣士林地方檢察署檢察官
被　　　告　馬○祐　
指定辯護人　任孝祥律師(已解除委任)
選任辯護人　李柏杉律師
上列被告因強盜案件，經檢察官提起公訴（109年度偵字第6952
號），本院判決如下：
    主  文
馬○祐共同犯攜帶兇器強盜罪，處有期徒刑肆年。
扣案之彈簧刀壹把沒收；未扣案之犯罪所得新臺幣拾柒萬伍仟元
、皮包壹只、藍芽耳機、行動電源、充電器各壹個均沒收，於全
部或一部不能沒收或不宜執行沒收時，追徵其價額。
    事  實
一、馬○祐與少年劉○富（民國00年0 月生，年籍詳卷，涉犯強盜
    非行，另由臺灣新北地方法院少年法庭調查中）因知李軒儀
    身上有鉅款，遂共同意圖為自己不法之所有，基於攜帶兇器
    強盜財物之犯意聯絡，於109 年4 月7 日16時43分許，即在
    臺北市○○區○○夜市商圈（下稱○○商圈）尾隨李軒儀，迄同日
    18時許，從臺北市○○區○○捷運○○站搭乘捷運，尾隨李軒儀至
    ○○站，見李軒儀步行自臺北市○○區○○路00號○○站2 號出口，
    至○○路、○○路口處，由馬○祐持客觀上足以傷害人身體，可
    作為兇器使用之彈簧刀1 把，以刀柄後端敲擊李軒儀後腦勺
    ，少年劉○富則在旁把風，馬○祐隨即拉扯李軒儀之隨身背包
    ，馬○祐再以彈簧刀刀柄後端敲擊李軒儀前額頭，並持彈簧
    刀朝李軒儀揮舞，喝令李軒儀「要不要放手」，李軒儀因頭
    部遭敲擊，復因馬○祐持刀揮舞、大聲喝令交出背包，遂無
    法抗拒，而遭馬○祐強取走背包（內有現金新臺幣〈下同〉30
    萬元、皮包1 個〈內有現金約5,000 元、國民身分證、健保
    卡、駕駛執照、還款借據、藍芽耳機、行動電源、充電器、
    中國信託商業銀行存摺、印章、國泰世華銀行提款卡、住處
    及車子鑰匙〉）。馬○祐、少年劉○富得手後，隨即坐上呼叫
    而來之計程車，至新北市○○區河堤旁下車，之後馬○祐並將
    取得現金中13萬元分予少年劉○富。嗣經李軒儀報警後，調
    閱監視畫面，始循線查獲。
二、案經李軒儀訴由臺北市政府警察局士林分局報告臺灣士林地
    方檢察署檢察官偵查起訴。
    理  由
壹、程序部分
一、按被告以外之人於審判外之陳述，雖不符刑事訴訟法第159
    條之1 至第159 條之4 之規定，而經當事人於審判程序同意
    作為證據，法院審酌該言詞陳述或書面陳述作成時之情況，
    認為適當者，亦得為證據。當事人、代理人或辯護人於法院
    調查證據時，知有第159 條第1 項不得為證據之情形，而未
    於言詞辯論終結前聲明異議者，視為有前項之同意，同法第
    159 條之5 第1 項、第2 項有明文規定。本案證人即告訴人
    李軒儀、共犯少年劉○富於警詢及偵訊時所為之陳述，被告
    及其辯護人原於本院準備程序時爭執上開陳述之證據能力（
    見本院109 年度訴字第228 號卷〈下稱本院卷〉卷一第93至94
    頁、第103 頁），惟於本院審理時，本案檢察官、被告及其
    辯護人對於起訴書所引證據之證據能力均同意有證據能力（
    見本院卷二第215 頁），亦未於言詞辯論終結前聲明異議，
    本院審酌結果，認依上開證據資料製作時之情況，尚無違法
    不當及證明力明顯過低之瑕疵，認為以之作為證據應屬適當
    ，依上開規定，應認有證據能力。
二、其餘本案認定犯罪事實之所有證據資料（含書證、物證等）
    ，均與本案事實具有關聯性，並無事證足認有違背法定程式
    或經偽造、變造等情事，且經本院依法踐行調查程序，檢察
    官、被告及辯護人對於證據能力均未爭執，故均具有證據能
    力。
貳、實體部分
一、訊據被告馬○祐固不否認有於上開時間、地點，因知悉告訴
    人李軒儀身懷鉅款，遂於○○商圈一路尾隨告訴人至○○捷運站
    ，並以隨身之彈簧刀刀柄從告訴人後方敲擊告訴人的頭部，
    跟告訴人拉扯背包後，取走背包，背包中有30萬元及告訴人
    之物品，得手後將其中款項13萬元分給少年劉○富，其餘已
    花用殆盡之事實，惟矢口否認涉犯加重強盜犯行，辯稱：伊
    拉扯告訴人背包時，沒有跟告訴人說話，沒有喝令告訴人要
    不要放手，也沒有揮舞刀子，告訴人沒有到不能抗拒的程度
    ，故僅構成搶奪罪云云；被告之辯護人則以：被告並無以彈
    簧刀之刀刃朝告訴人揮舞，而是以彈簧刀後面的鈍器去敲告
    訴人的頭，目的只是為了讓告訴人覺得痛，讓告訴人以手摀
    頭，以便被告可以趁其不備把東西搶走，且由現場監視器勘
    驗畫面，可知被告行搶過程只有短短數十秒至1 分鐘的時間
    ，足見被告是要以趁人不備之方式搶走告訴人財物，且現場
    為車水馬龍、人潮擁擠之地點，衡情被告不會在眾目睽睽下
    強盜告訴人之財物，是被告之行為並未造成告訴人不能抗拒
    ，應僅為搶奪；又少年劉○富雖在案發現場，但僅在旁觀看
    ，並未有任何加入或幫忙被告之行為，故被告為本案並無共
    犯等詞為被告辯護。
二、經查：
  ㈠被告於109 年4 月7 日15時40分許即與少年劉○富一起由新北
    市○○區○○○○○○○○○市○○區○○○路0 段000號附近，後來於同日1
    6時43分許在○○夜市商圈發現告訴人，被告與少年劉○富即一
    路尾隨告訴人至捷運○○站，被告於同日18時許，在○○站2 號
    出口附近之○○路、○○路口處，取出隨身攜帶之彈簧刀刀柄敲
    擊告訴人之後腦1 下，跟告訴人拉扯背包時，再敲擊告訴人
    頭部側邊1 下後取走背包，致告訴人受有左頭皮頂葉處0.3 
    公分撕裂傷、左頭皮額葉處1 公分撕裂傷之傷害。期間少年
    劉○富均在旁觀看，被告得手後隨即與少年劉○富坐上計程車
    ，前往新北市○○區河堤旁後分頭離去。被告搶得之告訴人背
    包中有30萬元及告訴人之物品，被告嗣將13萬元分給少年劉
    ○富，其餘已花用殆盡之事實，為被告於偵查及本院準備程
    序時坦承不諱（見109 年度偵字第6952號卷〈下稱偵卷〉第10
    5 頁、第211 至212 頁，本院卷一第22至23頁），且與證人
    少年劉○富於偵查中及本院審理中之證述大致相符（見偵卷
    第187 至188 頁，本院卷一第171 頁至第177 頁、第187 頁
    ），並有臺北市政府警察局士林分局搜索扣押筆錄、扣押物
    品目錄表、新光吳火獅紀念醫院乙種診斷證明書、監視器畫
    面翻拍照片、扣案之彈簧刀及照片存卷可參（見偵卷第61至
    64頁、第67頁、第86至100 頁、第238 頁），此部分事實已
    堪認定。
  ㈡被告施以強暴脅迫方法，致使告訴人不能抗拒：
  ⒈按搶奪罪以乘人不及抗拒，公然掠取其財物為成立要件，雖
    掠奪之際或不免於暴行，然與強盜罪之暴行，必須至使人不
    能抗拒之情形，迥然有別；搶奪與強盜雖同具不法得財之意
    思，然搶奪係乘人不備，公然掠取他人之財物，如施用強暴
    脅迫，至使不能抗拒而取其財物或令其交付者，則為強盜罪
    （最高法院107 年台上字第586 號判決意旨參照）。次按行
    為人取得動產之行為，係當場直接侵害動產之持有人或輔助
    持有人之自由意思，而其所使用之不法腕力，客觀上已達足
    以完全抑制動產之持有人或輔助持有人自由意思，亦即客觀
    上足使該被害人喪失自由意思，而達於不能抗拒之程度者，
    為強盜罪（最高法院103 年度台上字第2816號判決意旨參照
    ）；刑法強盜罪之所謂「不能抗拒」，係指行為人所為之強
    暴、脅迫等不法行為，就當時之具體事實，予以客觀之判斷
    ，足使被害人身體上或精神上達於不能或顯難抗拒之程度而
    言；至所謂強暴脅迫手段，祇須抑壓被害人之抗拒，足以喪
    失其意思自由為已足，縱令被害人實際並無抗拒行為或抵抗
    無效，仍於強盜罪之成立，不生影響（最高法院106 年度台
    上字第801 號判決意旨參照）。
  ⒉告訴人於本院審理時證稱：伊一出捷運站，在等紅綠燈時，
    突然遭被告敲後腦勺攻擊，導致伊暈眩，就有人過來搶伊背
    包；被告是先打伊左後腦勺，再打伊左前額頭處；被告是持
    彈簧刀尾端類似敲擊器的東西攻擊伊；被告右手拿刀作勢要
    揮舞，左手跟伊拉扯，一直叫伊放手，然後攻擊伊，後來伊
    手痠沒力，被告拉走背包就跑掉；被告單手跟伊搶，另一手
    作勢要攻擊伊，叫伊要不要放手等語（見本院卷一第145 至
    148 頁、第151 頁），此與告訴人於偵查中之證述大致相符
    ；又參以被告於偵查中供稱：伊在強盜時有跟告訴人說話，
    伊跟告訴人說最好放開，伊講時因為雙手在拉包包，伊有拿
    擊破器（即扣案之彈簧刀）給告訴人看等語（見偵卷第106
    頁），是應可認定被告有喝令告訴人放手乙節為真；再參考
    現場監視器畫面（詳如後之勘驗說明），可見被告在與告訴
    人拉扯背包期間，多以雙手拉扯，且時間僅10餘秒，被告在
    以雙手拉扯背包並手持彈簧刀之情形下，彈簧刀已由被告握
    於手中並與被告拉扯之背包係屬疊合狀態，被告要出示彈簧
    刀給告訴人看，應係於短暫之時間以單手拉扯背包，單手揮
    舞彈簧刀始能達出示其手中之彈簧刀之目的，足見被告於強
    取告訴人之背包時，確有揮舞彈簧刀並喝令告訴人放手乙情
    ，亦堪認定。至於被告持彈簧刀朝告訴人揮舞時刀刃是否有
    彈出，告訴人於審理中先後證稱：被告所持之彈簧刀，伊不
    知道刀刃有無彈出來等語（見本院卷一第147 頁）；伊不確
    定被告有無將刀刃拉出來等語（見本院卷一第151 頁）；伊
    忘記被告彈簧刀之刀刃有無亮出，伊不知道是刀或是後面的
    柄，伊看到銀色亮亮的物品，所以感覺是刀等語（見本院卷
    一第158 頁）；被告將刀子拿起來揮舞時，伊看到銀色，當
    時刀刃有出鞘等語（見本院卷一第162 頁），足見關於被告
    持彈簧刀向告訴人揮舞時，刀刃是否有彈出乙節，告訴人前
    後證述不一，此部分證述之可信性已有可疑。再者，被告使
    用之彈簧刀之刀刃大部分為黑色，小部分為銀色，刀柄亦有
    銀色金屬片，有扣案之彈簧刀照片可參（見偵卷第238 頁）
    ，是告訴人證稱看到銀色亮亮的東西，究係刀刃處或刀柄處
    ，亦難以認定。又經本院勘驗現場監視器畫面可知：被告自
    18時00分15秒起與告訴人拉扯，兩人距離甚近，於18時00分
    25秒可見被告係以雙手極力拉扯告訴人之包包，於18時00分
    27秒時被告將包包搶走後逃跑，足見被告係於短短12秒內，
    極力拉扯告訴人之包包，期間兩人距離甚近，如被告當時所
    持彈簧刀之刀刃有彈出，衡情在拉扯期間，告訴人應受有遭
    刀刃劃傷之傷勢，惟告訴人除頭部有遭被告以彈簧刀後端敲
    擊之傷勢外，並無其他刀傷，因此可以認定被告持彈簧刀朝
    告訴人揮舞時應無彈出刀刃，併予說明。
  ⒊依被告之供述及告訴人證述可知，被告一開始即從告訴人後
    方以彈簧刀刀柄後端敲擊告訴人之後腦勺（告訴人因此受有
    左頭皮頂葉處0.3 公分之撕裂傷），致告訴人感到暈眩，衡
    諸常人於頭部遭受硬物攻擊而產生暈眩，殊難於極短之10秒
    內恢復常態意識，其抵抗能力亦勢必減低，是以告訴人當時
    已處於難以抗拒外力之狀況，被告隨即出手拉扯告訴人身上
    之背包，告訴人難以平常之精神及力氣去對抗被告，剎那間
    被告再以彈簧刀刀柄後端敲擊告訴人之左側額頭（告訴人因
    此受有左頭皮額葉處1 公分之撕裂傷），並揮舞其手中之彈
    簧刀，喝令告訴人放手，進而壓制告訴人之抗拒，使告訴人
    抵抗無效，終因手痠而鬆手，致背包遭被告搶走，顯見被告
    上開強暴脅迫行為，已使告訴人之身體、行動及意思自由均
    遭壓制，已達不能抗拒之程度。
  ⒋又被告是否該當強盜要件應以被害人是否業經被告行為致使
    不能抗拒為準，本件被告以彈簧刀刀柄敲擊告訴人頭部，致
    告訴人陷於暈眩後，強行拉扯告訴人之背包，於12秒內即因
    告訴人不能抗拒而得手，業已論述如前，本件即屬強盜無訛
    ，至被告實施強暴行為時間之久暫，自與被告以何手段、何
    兇器下手實施犯罪有關，自無僅以實施強暴行為時間之長短
    ，即可認為無強盜之犯意；又案發地點雖位處人來人往之捷
    運站出口，惟被告之行為已致告訴人達不能抗拒之程度，不
    論被告係基於搶奪或強盜之犯意強取告訴人之財物，均係在
    眾目睽睽之下，尚難以案發地點人潮擁擠，即認被告係基於
    搶奪犯意為之。是辯護人以前詞為被告辯護，均不足採。
  ㈢少年劉○富就被告之上開強盜犯行有犯意聯絡及行為分擔
  ⒈按共同實行犯罪行為之人，在共同意思範圍以內，各自分擔
    犯罪行為之一部，彼此協力、相互補充以達其犯罪之目的者
    ，即應對於全部所發生之結果，共同負責。故共同正犯在客
    觀上透過分工參與實現犯罪結果之部分或階段行為，以共同
    支配犯罪「是否」或「如何」實現之目的，並因其主觀上具
    有支配如何實現之犯罪意思而受歸責，固不以實際參與犯罪
    構成要件行為或參與每一階段之犯罪行為為必要。僅參與事
    前之計劃、謀議而未實際參與犯罪（計劃主持人、組織者）
    ，或僅參與犯罪構成要件以外之行為（把風、接應），倘足
    以左右其他行為人是否或如何犯罪，而對於犯罪之實現具有
    功能上不可或缺之重要性者，與其他參與實行犯罪構成要件
    行為之人，同具有功能性的犯罪支配地位，而為共同正犯（
    最高法院103 年度台上字第2258號刑事判決意旨可資參照）
    。
  ⒉少年劉○富坦承其於被告犯案時在旁觀看，嗣並分得13萬元之
    事實，惟否認與被告有強盜犯意聯絡及行為分擔，經查：警
    方於109 年4 月23日由少年劉○富身上扣得其案發當日攜帶
    之彈簧刀1 把，且從少年劉○富身上扣得之彈簧刀與從被告
    身上扣得之彈簧刀是一模一樣的乙節，有少年劉○富於109 
    年4 月23日之警詢筆錄、臺北市政府士林分局搜索扣押筆錄
    及扣押物品目錄表在卷可參，並經少年劉○富於本院審理中
    證稱無訛（見偵卷第129 頁、第148 至151 頁，本院卷一第
    153 頁），可見少年劉○富在案發時、地在旁觀看被告強盜
    告訴人之過程時身上亦攜帶1 把與被告相同之彈簧刀，是少
    年劉○富辯稱：伊當天僅係陪被告去○○區找朋拿錢吃飯，伊
    不知道被告要強盜告訴人云云，已有可疑。
  ⒊又被告於警詢中及偵查中先後供稱：是少年劉○富跟伊說告訴
    人身上有大量現金，叫伊去搶告訴人之包包；伊依少年劉○
    富之指示強盜告訴人之包包；之後強盜得手後，少年劉○富
    在計程車上有撥一通電話，伊印象中聽到少年劉○富的對話
    內容說：「雄，完成了」；伊與少年劉○富看到告訴人後，
    一路跟告訴人，跟著告訴人搭捷運從士林到劍潭，少年劉○
    富跟伊說前面會有人接應，要趁現在趕快下手；少年劉○富
    給我一個擊破器（即扣案之彈簧刀），叫伊趕快去把包包搶
    走；到○○站時，少年劉○富跟伊說要不要搶，伊說可以；都
    是少年劉○富聯絡；伊在計程車上聽到少年劉○富說：「雄，
    我完成了」等語（見偵卷第16頁、第20頁、第22頁、第105 
    頁，109 年度聲羈字第84號卷第14頁，109 年度他字第1782
    號卷第54至55頁），被告雖又於偵查及審理中改稱：前開供
    述是要推卸責任才這麼說；伊要搶告訴人這件事沒有事先跟
    少年劉○富說，少年劉○富不知情云云（見偵卷第236 頁，10
    9 年度偵聲字第74號卷第19頁，本院卷一第91頁、第93頁）
    ，衡諸被告於警詢及偵查中對於少年劉○富告訴伊告訴人身
    上有大量現金，並提供伊彈簧刀、指示伊強盜告訴人財物之
    時機及方法等細節交代詳細，嗣始以前面所述是為推卸責任
    為由，而改口供稱少年劉○富不知情，惟被告始終均未否認
    自己係下手實施強取告訴人財物之人，而不論少年劉○富是
    否有共同參與本件犯罪計畫，對於被告之刑責均無影響，是
    被告前開推卸責任的說法，不足採信，其後改變供述應係為
    少年劉○富脫免罪責，本院認被告於警詢及偵查中供稱少年
    劉○富參與本案之情節較為可信。
  ⒋再參以少年劉○富手機內與友人之對話內容提及「我拚過啊」
    、「30萬」、「我當下拚」、「就是知道那麼人在什麼位置
    」、「然後劫他」、「但事後找出來很麻煩」、「超級麻煩
    」、「所以拚的人斷點要做的很好」、「也完全不能點出上
    面」等語（見偵卷第191 頁），少年劉○富於偵查中坦承上
    開內容是在說本案強盜的事（見偵卷第187 頁），由上開對
    話內容，可知少年劉○富對於本案實行前，被害人位置之確
    認、本案實行後，如何切斷警方查緝之線索及保護上游等情
    都有相當了解，且對友人稱「我當下拚」，應係對本案之犯
    罪計畫有相當程度之參與，可左右被告是否或如何犯罪，而
    對於犯罪之實現具有功能上不可或缺之重要性者，更可見少
    年劉○富上開辯詞，不足採信。
  ⒌況且少年劉○富確有分得被告強盜告訴人款項30萬元中之13萬
    元，少年劉○富雖證稱：分得上開金額係被告請伊不要將強
    盜的事講出去等語，然若少年劉○富對於本件犯罪計劃毫無
    參與，且被告於案發現場係一人獨力完成強盜告訴人財物之
    行為，少年劉○富未對被告之行為提供實質之助力，被告何
    須於案發當時找少年劉○富一同前往現場，以致於強盜得手
    後，尚須從所得款項中拿出接近半數之金額給少年劉○富以
    封少年劉○富之口？此實與常情不符，可見少年劉○富對於被
    告強取告訴人之財物前之犯罪計畫（從尾隨告訴人之地點、
    下手之時機、犯罪後製造斷點等）均與被告有犯意聯絡及行
    為分擔，少年劉○富於案發時攜帶彈簧刀在旁觀看是觀察被
    告是否能獨力取得告訴人背包，視情況決定是否提供協助，
    而如前所述，被告於短短之12秒內已遂行其犯行，是少年劉
    ○富在現場並未下手實施強盜行為，然少年劉○富與被告既然
    早有犯意聯絡及行為分擔，自仍應依共同正犯論擬。
  ㈣綜上所述，被告及辯護人為被告辯護之詞，要係事後卸責之
    詞，均不足採信。本件事證明確，被告之強盜犯行，堪以認
    定。
三、論罪科刑之理由
  ㈠按犯強盜罪而有刑法第321 條第1 項各款情形之一者，則應
    論以刑法第330 條第1 項之加重強盜罪。又刑法第321 條第
    1 項第3 款所謂之「攜帶兇器」，其兇器種類並無限制，凡
    客觀上足以對人之生命、身體、安全構成威脅，具有危險性
    之兇器均屬之（最高法院92年度台上字第1847號判決意旨參
    照）。查被告行為時所持彈簧刀業據扣案，該彈簧刀可彈出
    刀刃，且刀鋒尖銳，有扣案物照片可參（見偵卷第238 頁）
    ，客觀上顯足對人之生命、身體及安全構成威脅，係屬具有
    危險性之兇器。是核被告所為，係犯強盜罪而有刑法第321
    條第1 項第3 款情形，應論以刑法第330 條第1 項之攜帶兇
    器強盜罪。被告與少年劉○富間，就上揭攜帶兇器強盜告訴
    人犯行，有犯意聯絡及行為分擔，應論以共同正犯。又強盜
    罪，於實施強暴行為之過程中，如別無傷害之故意，僅因拉
    扯致被害人受有傷害，乃施強暴之當然結果，亦不另論傷害
    罪（最高法院24年度刑事庭會議決議意旨參照）。再按捕禁
    被害人，勒令交款，其捕禁即屬強暴、脅迫，當然包括於強
    盜行為之內，不能於強盜罪外，更論以妨害自由之罪（最高
    法院23年上字第1578號判例意旨參照）。被告以彈簧刀刀柄
    後端攻擊告訴人頭部之方式實行強暴行為致告訴人成傷，既
    已結合於強盜罪之罪質中，傷害罪及妨害自由罪均不另論罪
    。
  ㈡又攜帶兇器強盜罪之法定刑為「處7 年以上有期徒刑」，然
    同為加重強盜之人，其原因動機不一，犯罪情節未必盡同，
    或有攜帶槍械或其他兇器強盜而嚴重危害社會治安者，或有
    強盜過程手段兇狠殘苛，對被害人傷害至鉅者，但亦有強盜
    過程允非至殘，或未對被害人有所人身傷害而僅止於侵害財
    產法益者，其強盜行為所造成危害社會之程度自屬有異，法
    律科處此類犯罪，所設之法定最低本刑卻同為「7 年以上有
    期徒刑」，不可謂不重，倘依其情狀處以相當之有期徒刑，
    即足以懲儆，並可達防衛社會之目的者，自非不可依客觀之
    犯行與主觀之惡性二者加以考量其情狀，是否有可憫恕之處
    ，適用刑法第59條之規定酌量減輕其刑，期使個案裁判之量
    刑，能斟酌至當，符合比例原則。本案被告上開所為固屬非
    是，惟被告持具有鋒利刀刃之彈簧刀對告訴人強盜財物時，
    所施以之強暴手段並未將彈簧刀之刀刃彈出，而係以刀柄後
    端攻擊告訴人，對告訴人所造成之傷害尚非重大，足見被告
    之手段尚非兇狠殘苛，且被告為本案時年僅19歲，前未曾受
    有期徒刑之宣告，於本院審理中業與告訴人達成和解，承諾
    賠償告訴人35萬元，有本院109 年度附民字第343 號和解筆
    錄在卷可參，足見其尚有悔意及賠償告訴人之誠意，其客觀
    之犯行與主觀之惡性尚非重大，所造成危害社會之程度與其
    他對被害人身體、自由法益造成重大侵害之攜帶兇器強盜案
    件自屬有異，倘未予依刑法第59條酌減其刑，仍科以7 年以
    上之有期徒刑，當不符合罪刑相當之原則，亦不契合社會之
    法律感情，足以引起一般同情，是被告犯罪情狀有顯可憫恕
    之情形，依刑法第59條之規定酌量減輕其刑。
  ㈢爰以行為人之責任為基礎，審酌被告不思以正當途徑賺取所
    需，竟與少年劉○富共同謀議強盜告訴人財物之行為，在人
    來人往之捷運站，無視於在公共場所眾目睽睽之下，由被告
    持彈簧刀攻擊告訴人頭部致告訴人不能抗拒後強取財物，使
    告訴人身心受創，嚴重破壞社會治安，影響善良風俗，犯罪
    情節非輕，惟考量被告犯後已與被害人達成和解並承諾賠償
    損失，已如前述，尚見其悔意，考量被害人所受損害程度，
    兼衡被告年輕識淺、素行尚可、自陳犯罪動機為積欠債務、
    高中畢業之智識程度、未婚、無小孩、案發前從事小吃店之
    工作、月收入2 至3 萬元之家庭經濟狀況等一切情狀，量處
    如主文所示之刑，以資懲戒。辯護人雖為被告請求諭知緩刑
    （見本院卷一第295 頁），惟被告於本案中經援引刑法第59
    條減輕其刑後，其宣告刑仍與刑法第74條第1 項所示之緩刑
    要件不符，自無從諭知緩刑，併予敘明。
四、沒收部分
  ㈠扣案彈簧刀1 把為被告所有，供本案犯行所用之物，業據其
    陳明在卷（見本院卷二第224 頁），依刑法第38條第2 項前
    段諭知沒收。
  ㈡按二人以上共同犯罪，關於犯罪所得之沒收或追徵，應各按
    其利得數額負責，並非須負連帶責任，亦即應就各人實際分
    受所得之財物為沒收（最高法院105 年度台上字第197 號判
    決意旨參照）。所謂各人「所分得」，係指各人「對犯罪所
    得有事實上之處分權限」，法院應視具體個案之實際情形而
    為認定：倘若共同正犯各成員內部間，對於不法利得分配明
    確時，固應依各人實際分配所得沒收；然若共同正犯成員對
    不法所得並無處分權限，其他成員亦無事實上之共同處分權
    限者，自不予諭知沒收；至共同正犯各成員對於不法利得享
    有共同處分權限時，則應負共同沒收之責（最高法院104 年
    度台上字第3937號判決意旨參照）。再就供犯罪所用、犯罪
    預備之物或犯罪所生之物之沒收，參諸立法理由係為藉由沒
    收該等犯罪行為人所有供犯罪所用、犯罪預備之物或犯罪所
    生之物以預防並遏止犯罪，賦予法官審酌個案情節決定有無
    沒收必要。所謂「欠缺刑法上之重要性」在法律上並無明確
    定義，參諸本次修正之立法說明，應自「程序上之訴訟經濟
    」加以理解詮釋。倘個案中宣告沒收，相對於其他法律效果
    （如科刑判決或諭知保安處分）顯得不甚重要，有關沒收之
    調查與執行程序可預期有過度耗費，或堅持沒收將使其他法
    律效果之宣告過於困難等情形，均可認與訴訟經濟有違，而
    使該沒收不具有刑法上之重要性。
  ㈢被告與少年劉○富所強盜之財物現金30萬元，其中13萬元由少
    年劉○富分得，其餘17萬元則由被告取得；另告訴人遭強盜
    之財物尚有皮包1 個（內有現金約5,000 元、國民身分證、
    健保卡、駕駛執照、還款借據、藍芽耳機、行動電源、充電
    器、中國信託商業銀行存摺、印章、國泰世華銀行提款卡、
    住處及車子鑰匙），被告於本院審理中供稱：伊將現金拿走
    外，其餘物品均丟在河堤旁等語（見本院卷一第92頁，本院
    卷二第224 頁），是被告於本案之犯罪所得合計為現金17萬
    5 千元、皮包、藍芽耳機、行動電源、充電器等物，均應依
    刑法第38條之1 第1 項前段宣告沒收，並於全部或一部不能
    沒收或不宜執行沒收時，依同條第3 項追徵其價額。惟被告
    與告訴人已達成和解，業如前述，故執行之際，應注意扣除
    被告至該時業已支付予告訴人之款項，避免致被告受雙重剝
    奪。又按刑事訴訟法第473 條第1 項「沒收物、追徵財產，
    於裁判確定後一年內，由權利人聲請發還者，或因犯罪而得
    行使債權請求權之人已取得執行名義者聲請給付，除應破毀
    或廢棄者外，檢察官應發還或給付之；其已變價者，應給與
    變價所得之價金」之規定，乃告訴人得主張發還沒收物或追
    徵財產之規定，告訴人應併注意之，以維自身權益，併予指
    明。
  ㈣至被告雖同時強盜取得告訴人之身分證件、銀行存摺、提款
    卡、印章、住處及車子鑰匙、借據等物，惟上開證件、卡片
    及鑰匙均屬個人專屬之物，經掛失、補發、重新製作後，原
    物即失其功用，如對前開物品宣告沒收或追徵其價額，尚欠
    缺刑法上之重要性；又借據僅係彰顯他人對告訴人之借款權
    利，並無其他價值，是若將上開借據沒收，可預期關於沒收
    之調查與執行程序將有過度耗費之虞，亦欠缺刑法上之重要
    性，爰依刑法第38條之2 第2 項規定均不予宣告沒收及追徵
    。至被告所有經扣案之IPHONE手機1 支，尚無證據證明與本
    案犯行有關，故不予宣告沒收。
據上論斷，依刑事訴訟法第299 條第1 項前段，刑法第28條、第
330 條第1 項、第321 條第1 項第3 款、第59條、第38條第2 項
前段、第38條之1 第1 項前段、第3 項，判決如主文。
本案經檢察官許恭仁提起公訴，檢察官江玟萱到庭執行職務。
中　　華　　民　　國　 109　　年　　10　　月　　21　　日
                  刑事第七庭審判長法  官  蔡明宏
                                  法  官  李昭然
                                  法  官  陳孟皇
以上正本證明與原本無異。
如不服本判決應於收受送達後20日內向本院提出上訴書狀，並應
敘述具體理由。其未敘述上訴理由者，應於上訴期間屆滿後20日
內向本院補提理由書（均須按他造當事人之人數附繕本）「切勿
逕送上級法院」。
                                  書記官  張嫚凌
中　　華　　民　　國　 109　　年　　10　　月　　22　　日

附錄本案論罪科刑法條全文：
刑法第321條
犯前條第一項、第二項之罪而有下列情形之一者，處六月以上五
年以下有期徒刑，得併科五十萬元以下罰金：
一、侵入住宅或有人居住之建築物、船艦或隱匿其內而犯之。
二、毀越門窗、牆垣或其他安全設備而犯之。
三、攜帶兇器而犯之。
四、結夥三人以上而犯之。
五、乘火災、水災或其他災害之際而犯之。
六、在車站、港埠、航空站或其他供水、陸、空公眾運輸之舟、
    車、航空機內而犯之。
前項之未遂犯罰之。

刑法第330條
犯強盜罪而有第三百二十一條第一項各款情形之一者，處七年以
上有期徒刑。
前項之未遂犯罰之。